【裁判字號】    97,消債更,506
【裁判日期】    971107
【裁判案由】    聲請更生程序
【裁判全文】
臺灣高雄地方法院民事裁定        97年度消債更字第506號
聲  請  人  甲○○
上列當事人因消費者債務清理事件聲請更生，本院裁定如下：
    主  文
聲請駁回。
聲請費用由聲請人負擔。
    理  由
一、聲請意旨略以：聲請人有不能清償債務之情事，前已提出債
    權人清冊，以書面向最大債權金融機構台新國際商業銀行股
    份有限公司（下稱台新銀行）請求共同協商債務清償方案，
    於民國95年6 月5 日協商成立，自95年6 月起，分80期，零
    利率，每月償還新臺幣（下同）12,814元，惟因聲請人每月
    扣除生活上必要之支出及獨自扶養父親，所剩無幾，實難繼
    續履約，故僅繳納一期後，即無力繼續履行原協商條件，此
    顯非可歸責於己之事由致履行有重大困難，且無擔保或無優
    先權之債務總額未逾1,200 萬元，復未經法院裁定開始清算
    程序或宣告破產，爰聲請更生云云。
二、按「聲請更生或清算不合程式或不備其他要件者，法院應以
    裁定駁回之，但其情形可以補正者，法院應定期間先命補正
    」，消費者債務清理條例第8 條定有明文。又「債務人與金
    融機構協商成立者，不得聲請更生或清算。但因不可歸責於
    己之事由，致履行顯有重大困難者，不在此限」；「本條例
    施行前，債務人依金融主管機關協調成立之中華民國銀行公
    會會員辦理消費金融案件無擔保債務協商機制與金融機構成
    立之協商，準用前項之規定」，復為消費者債務清理條例第
    151 條第5 項、第6 項分別定有明文。衡諸債之關係，係以
    當事人間之信賴關係為基礎，為社會經濟組織之重要支柱，
    故當事人於以法律行為追求自己之利益之際，亦應顧及對方
    之利益，並考量債權債務在社會上之作用，本於誠實及信用
    之原則，行使債權及履行債務。是對於已陷入經濟上困境之
    消費者，若任其於惡性循環之債務窘境中自生自滅，將衍生
    嚴重之社會問題，難以維持安定之社會經濟秩序，故為兼顧
    債權人、債務人雙方之利益，對陷於經濟上困境之消費者，
    乃允其於消費者債務清理條例施行後，得選擇以重建型之更
    生程序或清算型之清算程序清理其債務，藉以妥適調整債務
    人與債權人及其他利害關係人間之權利義務關係，保障債權
    人獲得公平受償，並謀求消費者經濟生活之重建復甦機會。
    惟對於已與金融機構協商成立，或於本條例施行前，已依金
    融主管機關協調成立之中華民國銀行公會會員辦理消費金融
    案件無擔保債務協商機制與金融機構成立協商之債務人，若
    非因不可歸責於己之事由，致履行顯有重大困難，僅係為圖
    謀減免債務，而不為債務之履行，自有違債權契約為誠信契
    約之本旨，故依消費者債務清理條例第151 條第6 項準用同
    條第5 項前段之規定，不得聲請更生或清算，始能避免肇致
    道德危險。次按聲請更生或清算不合程式或不備其他要件者
    ，法院應以裁定駁回之，但其情形可以補正者，法院應定期
    間先命補正，消費者債務清理條例第8條亦有明文規定。
三、經查：
  (一)聲請人於95年6 月5 日依「中華民國銀行公會會員辦理消費
    金融案件無擔保協商機制」與各債權銀行協商成立，當時其
    積欠銀行之總債務為1,025,121 元，每月應繳金額12,814元
    ，有協議書及無擔保債務還款計畫影本1 份附卷可證，合先
    敘明。
  (二)本件聲請人具狀聲請更生，雖同時提出財團法人金融聯合徵
    信中心當事人查詢個人資料回覆書、財產及收入狀況說明書
    、債權人清冊、95、96年度綜合所得稅各類所得資料清單、
    財產歸屬資料清單、協議書、無擔保債務還款計劃等到院，
    惟聲請人所檢附之上開資料，經核其內容仍未齊備，有命補
    正之必要，並業經本院於97年7 月4 日裁定命聲請人應予補
    正，且該裁定於97年7 月10日送達，有本院上開裁定及送達
    證書在卷可稽。而聲請人雖於97年7 月18日向本院為補正，
    然綜觀其補正之內容，除有提出南誠實業薪資單、勞工保險
    被保險人投保資料表、全民健康保險投保對象歷史列印、房
    屋租賃契約書、林子祥財產歸屬資料清單及95、96年度綜合
    所得稅各類所得資料清單、電信費帳單等件，但關於其於95
    年6 月5 日依「中華民國銀行公會會員辦理消費金融案件無
    擔保協商機制」與各債權銀行協商成立後，有何因不可歸責
    於己之事由，致履行顯有重大困難之證明文件，則未補正。
  (三)聲請人自90年3 月1 日起即任職於南誠實業股份有限公司，
    其自95年度迄96年度止之年所得乃分別為409,101 元、517,
    493 元，其於95及96年度平均每月收入為34,092元、43,124
    元，扣除償還金額12,814元，每月尚分別餘21,278元、30,3
    10元，且其雖在外賃屋住居，每月租金6,000 元，又無其他
    特殊必要之支出（如重大傷病等），其本須以較低之標準生
    活而節忖開銷用以償債始符誠信。再者，聲請人雖具狀陳稱
    其獨自扶養父親，每月給予10,000元之生活費，惟其父尚有
    其他二扶養義務人，不因其他二扶養義務人亦有負債存在，
    而難免除渠之扶養義務。且聲請人並未具體釋明其有何生活
    陷於不能維持之情形，若聲請人實已於經濟上陷入困境，本
    應嘗試更為儉樸之生活，更何況聲請人本身既已入不敷出，
    依民法第1118條規定，理應減輕其扶養之義務，而不至於有
    何履行上之困難，因此聲請人無法履行協商條件，本院認為
    並無可採為不可歸責之事由。
  (四)末者，本件聲請人倘認原協商條件過苛，尚得與其債權人台
    新銀行，依上開銀行於97年9 月12日具狀陳報之「個別協商
    一致性方案」及「95年債務協商變更方案」等方式，再次進
    行解決債務之商談，附此說明。
四、綜上所述，本件聲請人前已與金融機構協商成立，且無不可
    歸責於己之事由致履行顯有重大困難，聲請人聲請更生，要
    與消費者債務清理條例第151 條第5 、6 項規定不符，且聲
    請人既未於期限內補正程式不備事項，應屬聲請更生之要件
    不備，且無從補正，依首揭條文之意旨，自應駁回其更生之
    聲請，爰裁定如主文。
中    華    民    國    97    年    11    月    7     日
                    民事庭    法  官  謝雨真
以上正本係照原本作成。
如不服本裁定，應於裁定送達後10日內，以書狀向本院提出抗告
，並繳納抗告費新臺幣1千元。
中    華    民    國    97    年    11    月    7     日
                              書記官  鄭翠蘭


司法院資訊處製作；財團法人民間司法改革基金會備份。
